【裁判字號】    97,消債更,103
【裁判日期】    971111
【裁判案由】    聲請更生程序
【裁判全文】
臺灣高雄地方法院民事裁定           97年度消債更字第103號
聲  請  人  甲○○
上列當事人因消費者債務清理事件聲請，本院裁定如下：
    主  文
聲請駁回。
聲請費用由聲請人負擔。
    理  由
一、聲請意旨略以：聲請人即債務人因積欠中國信託商業銀行股
    份有限公司（下稱中國信託銀行）等多家金融機構消費借貸
    債務共新台幣（下同）915,343 元，於民國95年11月間依「
    中華民國銀行公會會員辦理消費金融案件無擔保債務協商機
    制」（下稱債務協商機制）達成協商，成立內容為：應自95
    年11月起分120 期，週年利率為3.88％，於每月10日繳納11
    ,000 元 （下稱協商金額）至指定帳戶。惟因聲請人之父於
    88年間因腦中風，致使聲請人每月需支付看護費1 萬1 千元
    ，又聲請人之兄小時因發高燒導致智能不足，無工作能力，
    長期由聲請人母在家照護，故家庭之日常支出均由聲請人負
    擔。嗣聲請人之父於97年5 月12日過世，聲請人支付喪葬費
    12萬元，對聲請人之經濟情況更是雪上加霜。由於聲請人每
    月所得約5 萬5 千元，扣除聲請人每月所需支付之必要費用
    為52,444元後，僅餘2 千餘元，實已不足支付協商金額。故
    可認若聲請人若需支付協商金額，實已過苛，是本件聲請人
    確有不可歸責於己致履行顯有重大困難之事由。此外，因聲
    請人無擔保或無優先權之債務總額未逾1,200 萬元，復未經
    法院裁定開始清算程序或宣告破產，爰聲請更生等語。
二、按債務人與金融機構協商成立者，不得聲請更生或清算，但
    因不可歸責於己之事由，致履行顯有重大困難者，不在此限
    ；本條例施行前，債務人依金融主管機關協調成立之中華民
    國銀行公會會員辦理消費金融案件無擔保債務協商機制與金
    融機構成立之協商，準用前項之規定，消費者債務清理條例
    （下稱消債條例）第151 條第5 項、第6 項分別定有明文。
    衡諸債之關係，係以當事人間之信賴關係為基礎，為社會經
    濟組織之重要支柱，故當事人於以法律行為追求自己之利益
    之際，亦應顧及對方之利益，並考量債權債務在社會上之作
    用，本於誠實及信用之原則，行使債權及履行債務。是對於
    已陷入經濟上困境之消費者，若任其於惡性循環之債務窘境
    中自生自滅，將衍生嚴重之社會問題，難以維持安定之社會
    經濟秩序，故為兼顧債權人、債務人雙方之利益，對陷於經
    濟上困境之消費者，乃允其於消費者債務清理條例施行後，
    得選擇以重建型之更生程序或清算型之清算程序清理其債務
    ，藉以妥適調整債務人與債權人及其他利害關係人間之權利
    義務關係，保障債權人獲得公平受償，並謀求消費者經濟生
    活之重建復甦機會。惟對於已與金融機構協商成立，或於本
    條例施行前，已依金融主管機關協調成立之中華民國銀行公
    會會員辦理消費金融案件無擔保債務協商機制與金融機構成
    立協商之債務人，若非因不可歸責於己之事由，致履行顯有
    重大困難，僅係為圖謀減免債務，而不為債務之履行，自有
    違債權契約為誠信契約之本旨，故依消費者債務清理條例第
    151 條第6 項準用同條第5 項前段之規定，不得聲請更生或
    清算，始能避免肇致道德危險。次按聲請更生或清算不合程
    式或不備其他要件者，法院應以裁定駁回之，但其情形可以
    補正者，法院應定期間先命補正，消費者債務清理條例第8
    條亦有明文規定。
三、經查：
  (一)聲請人即債務人因積欠中國信託銀行等多家銀行消費借貸債
    務共915,343 元，因而與最大債權銀行即中國信託銀行，依
    債務協商機制請求共同協商清償方案，並協商成立。協商內
    容為，自95年11月起，分120 期，年利率為3.88％，於每月
    10 日 繳納協商金額至指定帳戶，有聲請人所提之債權人清
    冊、協議書暨無擔保債務還款計畫影本（見本院卷第7 頁、
    85至88頁）等件附卷可證，故本件確已於更生聲請前，依照
    債務協商機制聲請協商乙節，應堪認定。
  (二)再聲請人主張其有不可歸責於己致履行顯有重大困難之事由
    ，係以提出財產及收入狀狀說明書、債權人清冊、戶籍謄本
    、協議書、勞保投保資料、95、96年度綜合所得稅各類所得
    資料清單暨財產歸屬資料清等所得資料各1 份影本等件為據
    。按上開條文之規定及說明，本件所應審酌者為聲請人於協
    商後是否有不可歸責於己之事由，致履行顯有重大困難之情
    形，應先敘明。
  (三)依照聲請人95年度、96年度之綜合所得稅各類所得資料清單
    所載，聲請人於95年間協商成立時，每月之平均收入數額約
    僅為13,882元，於96年間之每月平均收入數額約僅為14,904
    元，然上開薪資數額與聲請人於本件更生聲請狀中自陳其每
    月薪資為55,000元等語（見本院卷5 頁）已明顯不符，可認
    聲請人於95及96年度之綜合所得稅各類所得資料清單，並無
    法真實反應聲請人之每月所得情況，故即不得以上開2 年度
    之綜合所得稅各類所得資料清單所記載之所得，用以認定聲
    請人在上開2 年度之每月平均所得為何。是本件自應以聲請
    人於聲請之初所自承之每月收入約為5 萬5 千元，來作為認
    定聲請人在95、96年度之每月平均所得，亦先敘明。
  (四)復次，聲請人於聲請之初所列支之每月必要支出費用為52,4
    44元（見本院卷第5 頁），惟在本院審理中，於97年6 月5
    日具狀改稱每月所需之必要費用為45,482元，除詳列細目外
    並解釋用途（見本院卷第60頁），較諸聲請之初所列資料解
    釋更為翔實，故本院即以此金額作為審酌是否屬於必要費用
    之標準。觀諸聲請人在45,482元中，尚列計其父之看護費用
    11,000元及伙食費用3,600 元，惟聲請人之父已於97年5 月
    間辭世，有卷附之戶籍謄本可證（見本院卷第62頁），故此
    2 筆費用自不可列計為聲請人之必要費用。則剔除此2 筆費
    用後，聲請人所自稱之必要費用，亦僅餘30,882元，若以聲
    請人每月5 萬5 千元之收入支付此金額後，尚餘24,118元，
    以之清償協商金額仍綽綽有餘！顯見聲請人所承其有客觀上
    不可歸責於己之事由，致履行顯有重大困難等情，委不足採
    。
  (五)另按，對於消費借貸及信用卡或現金卡債務已與金融機構或
    依照債務協商機制協商成立者，非因「不可歸責於己之事由
    致履行顯有重大困難」不得再聲請更生，為消債清理條例第
    151 條第1 、5 、6 項所明訂，前已敘明；逵其立法意旨，
    主要即係對於在消債條例公佈施行前，已協商成立之上開種
    類之債務，不得無正當理由即再依照本條例聲請更生或清算
    ，以減緩消債清理條例公佈施行後對於債權人所享有原有債
    權利益既得權之衝擊，故立法者於衡量債權人之債權既得權
    與債務人藉由更生或清算程序獲得經濟地位重生之利益，以
    債務人是否有「不可歸責於己之事由致履行顯有重大困難」
    之情事，委由執法之法院個案判斷，以此作為調整債權人與
    債務人利害關係機制，故法院於審酌該項事由時，非經債務
    人已為相當合理之「釋明」時，即不得准許債務人聲請更生
    之請求。基此，本件聲請人在客觀上並無收入無法維持生活
    所需之情形，又聲請人亦未提出其他資料釋明有何其他「不
    可歸責於己之事由」而致履行困難，故本件聲請人之聲請即
    與消債清理條例第151 條第1 、5 、6 項所訂要件不符。
四、綜上所述，本件聲請人聲請更生，既無法立證證明其確於與
    金融機關達成前揭協商後，有客觀上不可歸責於己之事由致
    履行顯有重大困難，而違背消債條例第151 條第5 項之規定
    ，且客觀上亦非不可能清償其債務，均已如前述，是與得聲
    請更生之要件不符，自不得聲請更生，依法駁回其更生之聲
    請。
五、爰依消費者債務清理條例第8 條、第151 條第5 項、第15條
    ，民事訴訟法第78條，裁定如主文。
中    華    民    國    97    年    11    月    11    日
                  民事第三庭  法  官  吳志豪
以上正本係照原本作成。
如不服本裁定，應於送達10日內向本院提出抗告狀，並繳納裁判
費新台幣1,000元。
中    華    民    國    97    年    11    月    11    日
                              書記官  劉音利


司法院資訊處製作；財團法人民間司法改革基金會備份。
